臺灣高雄地方法院刑事判決　　　　　　　92年度訴字第2462號
公　訴　人　臺灣高雄地方法院檢察署檢察官
被　　　告 己○○　男民國24.
選任辯護人　方春意律師
上列被告因誣告案件，經檢察官提起公訴（92年度偵緝字第1642
號），本院判決如下：
      主  文
己○○意圖他人受刑事處分，向該管公務員誣告，處有期徒刑陸
月。緩刑參年。
      事  實
一、己○○明知其於民國82年12月間，經由代書辛○○介紹，將
    金主甲○○、徐李水萍提供之新台幣（下同）1,500萬元借
    予建商李清淵，並由李清淵出具載明由李清淵提供所有座落
    在高雄縣大樹鄉○○段113-1地號等20筆土地設定抵押權及
    待座落其上之門牌號碼高雄縣大樹鄉○○街100巷35號（以
    下稱系爭房屋）與37之1號（以下37之1號房屋）二棟房屋辦
    妥保存登記後，將設定抵押權供擔保等內容之切結書後，由
    辛○○辦理上開土地設定抵押權予甲○○及徐李水萍，以共
    同擔保債務。嗣於83年4月14日，李清淵再出具借款金額250
    萬元之借據、本票及債權人欄空白且內容為重申待系爭房屋
    辦妥保存登記後，即將該房屋設定抵押權供擔保之切結書（
    以下稱系爭切結書）予己○○，而己○○即於系爭房屋辦妥
    保存登記後，囑代書辛○○於同年5月26日設定金額310萬元
    之抵押權予甲○○，嗣因李清淵缺錢繳納土地增值稅，乃向
    代書洪碧雲借款，並欲將系爭房屋設定抵押權予洪碧雲，洪
    碧雲將系爭房屋設定抵押權予丁○○及陳鄉龍共同擔保300
    萬元借款後，為取得第一順位抵押權，即清償50萬元予己○○並向其拿取塗銷登記之相關資料，以塗銷甲○○之抵押權
    登記。詎李清淵於清償六百餘萬元予己○○後，即逃匿不知
    去向，己○○於同年10月間將高雄縣大樹鄉○○街37之1號
    房屋登記予徐李水萍之夫戊○○，惟因該房屋早已設定300
    萬元之抵押權，戊○○認該屋並無價值，乃要求己○○清償
    借款，嗣於90年10月間己○○償還債款後，因不甘損失，竟
    意圖使辛○○受刑事處分，先於同年10間某日前往戊○○位
    於高雄市○○區○○路之貨運公司，要求不知情之戊○○在
    系爭切結書之借款人欄內簽名後，再具狀虛構：己○○前經
    由擔任代書之辛○○介紹認識李清淵，於83年4 月14日由李
    清淵向己○○借款，約定李清淵提供系爭房屋設定抵押權以
    擔保上開借款，並由李清淵簽具借據及本票各乙紙予己○○
    ，因當時上開房屋尚未完成保存登記，己○○遂與李清淵約
    定將辦理保存登記所須之資料，委託辛○○辦理保存登記及
    實際辦理抵押權設定，反而將上開資料轉交洪秀英（即洪碧
    雲）代書辦理該代書與李清淵間另項債務抵償等事實，誣指
    辛○○犯有背信罪名，於91年7月24日（起訴書誤繕為26 日
    ）向臺灣高雄地方法院檢察署提出辛○○涉犯背信罪之告訴
    。嗣後經該署檢察官以辛○○罪嫌不足而為不起訴處分。
二、案經臺灣高雄地方法院檢察署檢察官自動檢舉偵查起訴。
      理  由
一、訊據被告己○○固不否認曾具狀向臺灣高雄地方法院檢察署
    對辛○○提出刑事告訴之事實，惟矢口否認有何誣告犯行，
    辯稱：因37之1號房屋被設定300萬元抵押權，徐李水萍之夫
    戊○○認為該屋沒有價值，伊告知辛○○轉知李清淵後，李
    清淵才於84年4月14日出具切結書，要將系爭房屋委託辛○○設定抵押權予戊○○，未料，辛○○卻擅自將系爭房屋設
    定抵押權予甲○○，嗣後又將該設定抵押權資料交給洪碧雲
    辦理抵押權塗銷登記，讓洪碧雲將系爭房屋設定抵押權予他
    人，致使徐李水萍的借款無法獲得擔保，由伊代償，害伊損
    失，才會告辛○○背信，伊沒有誣告云云。選任辯護人則為
    被告辯稱：被告堅信系爭房屋本來係要設定抵押權予戊○○
    ，辛○○卻違背約定任務設定給甲○○，縱被告所告訴之內
    容與事實不符，亦因被告記憶力減退所致，被告無誣告之故
    意，況戊○○、洪碧雲於警詢中之陳述係屬審判外陳述，無
    證據能力，而渠二人與甲○○於偵查中之陳述，與事實不符
    ，亦無證據能力，均不得做為證據等語。
二、證據能力之判斷：
  (一)證人洪碧雲（現已改名為丙○○）於警詢所陳，雖屬審判外
    之陳述，惟其於本院審理時，因傳喚不到，有傳票及拘票回
    執在卷可憑，而其於警詢之陳述，係在代書辛○○供出其真
    實姓名後（按被告之告訴狀將洪碧雲誤繕為洪秀英），始為
    警通知到案下所為，客觀上具有可信之特別情況，且為證明
    犯罪事實所必要，依刑事訴訟法第159之3第3款規定，其於
    警詢中之證述，自有證據能力。而證人戊○○於警詢中之陳
    述，為審判外之陳述，且該陳述雖與其於本院審理中所證不
    符，然其於警詢中之陳述並無較可信之特別情況，核與刑事
    訴訟法第159條之2規定不符，自無證據能力。再證人洪碧雲
    、戊○○、甲○○於偵查中向檢察官所為之陳述，並無顯不
    可信之情況，依刑事訴訟法第159之1第2項規定，應有證據
    能力。
  (二)卷內關於擔保品土地及建築物登記簿謄本，均係地政事務所
    公務員，依土地法第37條規定就土地所有權與他項權利所為
    之登記，雖屬傳聞證據，但該謄本均係公務員依據權利人之
    聲請所為之例行性填載，且係處於經常可受公開檢查狀態之
    文書，依同法第159條之4第1款規定，得為證據。至李清淵
    出具之淵本票、借據及切結書，均係李清淵為借款所書立之
    文書，且其並未預見日後可能會被提供作為證據之偽造動機
    ，其虛偽之可能性小，依刑事訴訟法第159條之4第4款規定
    ，得為證據。
三、實體方面：
（一）經查：
  (一)按刑法上之誣告罪，本不限於所告事實全屬虛偽時，始能成
    立；祇須所告事實之一部分係出於故意虛構，即應負誣告之
    責任，最高法院著有20年上字第662號判例可資參照。故如
    以親歷之事實，故意扭曲，致有部分事實純屬虛構，以之申
    告他人犯罪，自應負誣告罪責，合先敘明。
  (二)被告於82年12月間，透過代書辛○○介紹，將金主甲○○與
    徐李水萍所提供之1500萬元借予建商李清淵，並與李清淵約
    定由李清淵提供大樹鄉○○段113-1地號等20筆土地設定抵
    押權，以供擔保債務、及待座落其上之門牌號碼大樹鄉○○
    街100巷35號與37之一號號房屋辦妥保存登記時，亦將設定
    抵押權供擔保，並被告提供金主甲○○、徐李水萍之抵押權
    據證人辛○○於本院審理中具結證述明確（見本院卷第178
    頁），並有李清淵於82年12月17日出具之切結書1紙及前開
    大樹段113-1地號等20筆土地設定予甲○○與徐李水萍共同
    擔保1500萬之土地登記謄本在卷可憑（見90年度他字卷第17
    、21、22頁）。
  (三)李清淵復於83年4月14日出具面額250萬元之本票、借據及債
    權人欄空白且載明待系爭房屋辦妥保存登記後，即設定抵押
    權以供擔保借款之切結書予被告後，嗣於同年5月26 日，被
    告囑辛○○將系爭房屋設定金額310萬元、期限1個月之抵押
    權予甲○○，而非戊○○之事實，業經證人辛○○於本院審
    理中證述甚詳（見本院卷第178頁），並有借據、本票各1紙
    及系爭房屋之建築改良物登記簿及土地登記申請書在卷可憑
    （見警卷第8-9頁及90年度他字卷第23-25、33-37頁）。參
    以證人甲○○於本院審理中具結證稱：伊除了將錢借給被告
    外，沒有借錢給別人，且伊不認識辛○○等語（見本院卷第
    166、215頁），及證人辛○○、甲○○彼此互不相識等情觀
    之，倘非被告將金主甲○○設定抵押權之資料交予辛○○，
    並囑辛○○將李清淵所提供之系爭房屋設定抵押權予金主甲○○，衡諸常情，辛○○豈會有甲○○之設定抵押權資料？
    又豈會將系爭房屋擅自登記予甲○○之理？顯見被告確係囑
    辛○○將系爭房屋設定抵押權予甲○○而非戊○○無訛。
  (四)再系爭房屋設定抵押權予甲○○後，因李清淵缺錢繳納土地
    增值稅，而向代書洪碧雲借款，並同意提供系爭房屋予洪碧
    雲設定抵押權供擔保借款等情，業經證人洪碧雲於警詢中證
    稱：系爭房屋是李清淵向伊借款用來抵押的，抵押權相關資
    料不是辛○○交給伊，伊也未告知被告該資料是辛○○交給
    伊的等語（見警卷第5頁），及於偵查中具結證稱：伊代墊
    了六、七百萬元之土地增值稅，有一筆300萬元好像是向陳
    鄉龍、丁○○借的，由伊辦理系爭房屋抵押權之設定，伊要
    求第一順位抵押權，協調時，伊親自拿50 萬元到被告任職
    的五信給被告等語（見90年度他字卷第49 頁），並有系爭
    房屋於83年6月30日設定300萬元抵押權予陳鄉龍、丁○○共
    同擔保之系爭房屋建築改良物登記簿騰本可憑（見前開偵查
    卷第24頁），且被告亦自承收受洪碧雲交付之50萬元（見同
    前偵查卷第49頁），再參以甲○○之系爭房屋抵押權於同年
    7 月23日由李清淵委託丁○○再複委任郭昭吟辦理塗銷等情
    （見本院卷第138-147 頁）觀之，可見應係被告於收受洪碧
    雲之50萬元後，方同意塗銷甲○○之抵押權設定，並將資料
    交予洪碧雲辦理無疑。是被告稱系爭房屋抵押權人甲○○之
    塗銷抵押權登記資料，係辛○○交付予洪碧雲，顯非屬實。
  (五)被告於本院中雖以前詞置辯，然37之1號房屋係於83年10月2
    4日，即系爭切結書書立之後，方以買賣為由移轉登記予戊○○，且於辦理移轉登記之前，該房屋亦於同年6月30 日設
    定300萬元之抵押權予丁○○及陳鄉龍共同擔保債務等情，
    有該房屋之建築改良物登記簿謄本可憑（見前開偵查卷第24
    頁），足見被告辯稱因戊○○認為37之1號房屋不值300萬元
    ，才要求辛○○轉知李清淵書立系爭切結書，並囑辛○○設
    定抵押權予戊○○云云，核與事實不符，要難採信。
  (六)系爭切結書是被告於90年間償還金主徐李水萍債款後，方於
    同年10月間前往徐李水萍之夫戊○○位在高徐市○○區○○
    路之某貨運公司，要求許養卻簽名之情，業據證人戊○○本
    院審理中具結證稱：伊太太有借錢給被告，借錢時沒有簽任
    何字據，系爭切結書是2、3年前（即90或91年間）被告去伊
    公司叫伊簽名的，當時被告已將錢還給徐李水萍，被告叫伊
    幫忙，伊不知道要幫什麼忙，伊就簽名了，後來本案事發，
    徐李水萍叫伊不要認，叫伊說不認識字，伊才在警局說伊不
    認識字等語（見本院卷第153、154頁），核與經本院隔離詰
    問之證人徐李水萍結證稱：借錢給被告時，被告只有給伊一
    張本票，沒有寫系爭借結書，是錢還清以後，被告才拿系爭
    切結書拜託伊先生簽名，說不會害伊，拜託了一星期之後，
    伊先生才簽名等語（見本院卷第157、158頁），大致相符，
    且為被告所自認（見本院卷第155頁），顯見被告明知其於
    83年4月間，並未將系爭切結書拿給戊○○簽名，及囑辛○○設定抵押權予戊○○，而係為對辛○○提起背信告訴，方
    央請戊○○在系爭切結書上簽明並以之為證據甚明。
  (七)綜合上述各點，李清淵於簽立債權人欄空白之系爭切結書後
    ，被告即委託辛○○將系爭房屋設定抵押權予甲○○而非戊○○，且於收受洪碧雲代書交付之50萬元後，同意塗銷甲○○之抵押權，並將塗銷抵押權之資料交予洪碧雲，係被告親
    身經歷並知之甚詳之事實，其竟仍向臺灣高雄地方法院檢察
    署具狀告訴代書辛○○涉犯背信案件，該案其後並經臺灣高
    雄地方法院檢察署檢察官處分不起訴確定，有該署91年偵字
    第4914號不起訴處分書附卷可按，其有使辛○○受刑事處分
    之意圖及誣告之犯意甚明。本案事證明確，被告犯行應堪認
    定。
  (八)被告於本院復請求傳訊證人庚○○證明辛○○握有甲○○之
    抵押權設定資料，及傳訊洪碧雲、丁○○查明系爭房屋之甲○○抵押權塗銷資料係何人所交付，惟本案事實已臻明確，
    且該3位證人均經本院傳拘未到，自無再傳訊之必要，附此
    敘明。
（二）核被告己○○所為，係犯刑法第169條第1項之誣告罪。審
      酌被告因不甘借款損失，誣告居間代書辛○○，造成國家
      司法程序之浪費，惡性非輕，暨被告犯罪後之態度、造成
      之損害等一切情狀，量處如主文所示之刑。又被告未曾受
      有期徒刑以上刑之宣告，有臺灣高等法院檢察署刑案紀錄
      簡覆表一份附卷可按，其因一時失慮，致罹本件犯行，且
      其年近七旬，因長期洗腎，身體孱弱，有診斷證明書在卷
      可參（見本院卷第54頁），信其經此偵審教訓後應知所警
      惕，信無再犯之虞，是其所宣告之刑，認以暫不執行為適
      當，併予緩刑三年，以勵自新。
（三）公訴意旨另略以：被告己○○意圖使代書辛○○受刑事處
      分，先於民國90年間某時，在不詳地點，偽造戊○○簽名
      於借款人李清淵於84年4月14日出具之系爭切結書上，並
      持以向臺灣高雄地方法院檢察署誣指辛○○涉犯背信罪嫌
      ，認被告己○○涉犯刑法第216條、第210條之行使偽造私
      文書罪嫌，且與前述誣告罪有方法結果之牽連關係云云。
      然查，系爭切結書上戊○○之簽名，係戊○○於90年10月
      間即被告償還借款後，應被告之請求所親簽等情，業經證
      人戊○○、徐李水萍於本院審理中結證在卷，已詳如前述
      ，是公訴人認被告在系爭切結書上偽造戊○○之簽名並持
      以行使，涉犯行使偽造私文書罪，尚有誤會。本院原應為
      無罪判決之諭知，惟公訴人認此部分犯行，與前開論罪之
      部分，有牽連犯之裁判上一罪關係，爰不另為無罪之諭知
      ，附此敘明。
據上論斷，應依刑事訴訟法第第299條第1項前段，刑法第169條
第1項、第74條第1款，判決如主文。
本案經檢察官乙○○到庭執行職務。
中  　華　   民   　國　　94　　年　　4　　月    8    日
                    刑事第一庭  審判長法  官  裕斗
                                      法  官  方百正
                                      法  官  廖純卿
以上正本證明與原本無異。
如不服本判決，應於收受送達後10日內向本院提出上訴書狀。
中  　華　   民   　國　　94　　年　　4　　月   11    日
   　　　　　　　　　　　　　　       書記官  劉企萍
附錄本件論罪條文：
刑法第169條
意圖他人受刑事或懲戒處分，向該管公務員誣告者，處7 年以下
有期徒刑。
意圖他人受刑事或懲戒處分，而偽造、變造證據或使用偽造變造
之證據者亦同。
